【裁判字號】    90,訴,631
【裁判日期】    900910
【裁判案由】    清償借款
【裁判全文】
臺灣士林地方法院民事判決  九十年度訴字第六三一號
    原      告  己○○
    被      告  甲○○
                乙○○
                丁○○
                戊○○
    訴訟代理人  丙○○
右當事人間請求給付借款事件，本院判決如左：
    主      文
被告應就繼承吳游月嬌遺產所得範圍內，連帶給付原告新台幣肆拾肆萬元，及自民國
九十年七月二十八日起，至清償日止，按週年利率百分之五計算之利息。
原告其餘之訴駁回。
訴訟費用由被告連帶負擔。
本判決原告勝訴部分，於原告以新台幣壹拾伍萬元為被告供擔保後，得假執行。但被
告如於假執行程序實施前，以新台幣肆拾肆萬元為原告預供擔保，得免為假執行。
原告其餘假執行之聲請駁回。
    事      實
甲、原告方面：
一、聲明：
（一）被告應連帶給付原告新台幣四十四萬元，及自民國九十年七月二十日起，至清
      償日止，按年息百分之五計算之利息。
（二）原告願供擔保，請准宣告假執行。
二、陳述：
（一）被告之母吳游月嬌於民國八十八年底至八十九年間，陸續向原告借款新台幣（
      下同）八十萬元，原告均以現金交付，吳游月嬌並允諾俟參加訴外人林省之互
      助會得標時，即以標得之會款清償借款，吳游月嬌並出具親筆簽名之借款字條
      交付原告為憑，惟吳游月嬌尚未標得互助會，即於八十九年九月二十二日死亡
      ，並於重病期間囑被告丙○○、丁○○向會首林省解除互助會契約，取回吳游
      月嬌已交付之活會會款，因此，本件借款之清償期已因吳游月嬌取回合會會款
      ，視為已標得會款而屆至，若認因互助會終止而無法定清償期，則應屬未定返
      還期限之債務，原告依民法第四百七十八條後段之規定，以九十年六月八日之
      準備書狀送達被告即吳游月嬌之繼承人為催告，且迄今已逾一個月，自得請求
      返還借款，縱鈞院認仍未到期，被告既已向鈞院聲報限定繼承，亦應認為喪失
      期限之利益，原告得隨時請求返還借款，為此，原告依據民法第一千一百四十
      八條、第一千一百五十三條、第四百七十八條之規定，請求被告連帶返還四十
      四萬元借款，及自九十年六月八日準備書狀送達被告最後之日起，滿一個月之
      翌日起算之法定遲延利息。
（二）原告與吳游月嬌約定於吳游月嬌標得互助會後，即以標得之會款清償借款，是
      屬於清償期之問題，並非停止條件。
三、證據：提出借據、互助會單、戶籍謄本、繼承系統表。
          聲請訊問證人林省。
乙、被告方面：
一、聲明：
（一）請求駁回原告之訴。
（二）如受不利判決，被告願供擔保，請准宣告免為假執行。
二、陳述：
（一）否認原告與吳游月嬌間有消費借貸契約關係，也否認吳游月嬌已收受八十萬元
      借款，至於原告提出借據字跡，不能確定是否為吳游月嬌之筆跡，不足證明吳
      游月嬌向原告借貸八十萬元。
（二）證人林省之證言並非實在，其在鈞院作證之後，曾於九十年七月十六日中午，
      以電話向被告坦承，其所為證言，皆係不得已，其實並不是聽吳游月嬌本人說
      積欠原告八十萬元等語。況縱認證人林省所為證言屬實，原告與吳游月嬌既約
      定以吳游月嬌得標為返還借款之停止條件，則於吳游月嬌得標前，該約定不生
      效力，而吳游月嬌既已過世，該互助會即已終止，停止條件確定不成就，返還
      借款之約定，自無從生效。
（三）縱認原告與吳游月嬌間有消費借貸契約關係存在，然而，吳游月嬌參加林省之
      互助會雖已終止，然而其他會員與會首林省間之互助會契約仍持續存在，可見
      原告與吳游月嬌所約定之清償期亦尚未屆至，被告亦無庸返還借款。
丙、本院依職權調閱八十九年度繼字第五四一號限定繼承卷宗。
    理      由
壹、程序方面：
一、按訴狀送達後，原告不得將原訴變更或追加他訴，但該訴訟標的對於數人必須合
    一確定時，追加其原非當事人之人為當事人者，不在此限，民事訴訟法第二百五
    十五條第一項第五款定有明文。本件原告起訴狀僅列被繼承人吳游月嬌之女丙○○為被告，基於繼承之法律關係以及消費借貸契約關係訴請被告丙○○返還借款
    八十萬元，及自支付命令繕本送達翌日起之法定遲延利息，嗣原告於起訴狀送達
    後，第一次言詞辯論期日前之九十年六月八日，具狀追加其餘繼承人甲○○、乙○○、丁○○、戊○○為被告，基於相同之訴訟標的，訴請全體被告連帶返還借
    款八十萬元，及自支付命令繕本送達翌日起之法定遲延利息，該訴訟標的對於全
    體繼承人即被告丙○○、甲○○、乙○○、丁○○、戊○○即屬必須合一確定，
    參照上開條文規定，原告追加原非當事人之人為當事人，於法並無不合，本院應
    得併予審理，合先敘明。
二、又按訴狀送達後，原告不得將原訴變更或追加他訴，但擴張或減縮應受判決事項
    之聲明者，不在此限，同法第二百五十五條第一項第三款亦有明定。原告於九十
    年八月一日言詞辯論期日當庭減縮利息之請求為：「自九十年六月八日準備書狀
    送達被告最後之日起，滿一個月之翌日起算之法定遲延利息。」，並於同年八月
    十七日具狀將請求被告連帶返還之借款本金部分減縮為「四十四萬元」。參照上
    開條文規定，原告減縮應受判決事項之聲明，於法並無不合，本院應於減縮後之
    聲明範圍內為審理，併此敘明。
貳、得心證之理由：
一、經查，吳游月嬌於八十九年九月二十二日死亡，被告為吳游月嬌之第一順位繼承
    人，均已於八十九年十二月十一日向本院聲報限定繼承，並經本院八十九年度繼
    字第五四一號依法對吳游月嬌之債權人為公示催告，此為兩造所不爭執，且有戶
    籍謄本、繼承系統表在卷可稽，復經本院依職權調閱八十九年度繼字第五四一號
    卷宗查核無訛，應堪認為實在。
二、本件原告主張其與吳游月嬌間有八十萬元之消費借貸契約關係，並已如數交付借
    款，且約定以吳游月嬌標得參加會首林省之互助會時為系爭借款清償期，以及吳
    游月嬌所參加之互助會在未得標之前，已與會首林省合意終止等事實，核與證人
    林省證稱：「我認識原告及吳游月嬌，他們都是我互助會之會員，他們二人曾經
    一同來參加競標，每次開標都有到場，他們二人到場時在對話我有聽見，原告當
    時告訴吳游月嬌，如果標到會應該還原告八十萬元，我有問吳游月嬌為何欠原告
    錢，吳游月嬌告訴我，她向原告借錢八十萬元，當時大約是吳游月嬌過世之前幾
    個月之事情，吳游月嬌有同意如標到會要還給原告，但是後來吳游月嬌去世之後
    ，她女兒來向我表示要終止活會，我已經將會款退給她，該會已經終止。」等語
    相符（詳見九十年七月十六日言詞辯論筆錄），應堪信為實在。雖被告辯稱：證
    人林省私下以電話向被告坦承，其所為證言，皆係不得已，其實並不是聽吳游月
    嬌本人說積欠原告八十萬元等語，然此為原告所否認，被告就此並未舉證以實其
    說，空言抗辯，尚難採為對其有利之認定。又民法第九十九條第一項所謂附停止
    條件之法律行為，係指於條件成就時，該法律行為始生效力，本件吳游月嬌與原
    告原約定俟吳游月嬌參加之互助會得標時，即以標得之會款清償系爭借款，不過
    是明定應為返還系爭借款之期限，並非該條文所稱附停止條件之法律行為，被告
    辯稱：吳游月嬌過世，該互助會亦已終止，停止條件確定不成就，返還借款之約
    定，無從生效等語，容有誤會。
三、吳游月嬌與原告原雖約定，以吳游月嬌標得參加會首林省之互助會時，為系爭借
    款清償期，前已認定，惟因吳游月嬌所參加之該互助會在未得標之前，已與會首
    林省合意終止，該互助會不能繼續參與競標，致系爭借款原約定之清償期不存在
    ，而成為未定返還期限之借款。按民法第四百七十八條規定：消費借貸未定返還
    期限者，借用人得隨時返還，貸與人亦得定一個月以上之相當期限催告返還。所
    謂貸與人得定一個月以上之相當期限催告返還，非謂貸與人之催告必須定有期限
    ，祇須貸與人有催告之事實，而催告後已逾一個月以上相當期限者，即認借用人
    有返還借用物之義務，最高法院七十三年度台抗字第四一三號判例可資參照。又
    按繼承人自繼承開始時，除本法另有規定外，承受被繼承人財產上之一切權利義
    務；繼承人對於被繼承人之債務，負連帶責任；繼承人得限定以因繼承所得之遺
    產，償還被繼承人之債務；為限定之繼承者，其對於被繼承人之權利義務，不因
    繼承而消滅，民法第一千一百四十八條前段、第一千一百五十三條第一項、第一
    千一百五十四條第一項、第三項分別定有明文。吳游月嬌對於原告負有返還系爭
    八十萬元借款其中四十四萬元之債務存在，已如前揭認定，參照上開條文規定，
    吳游月嬌死亡後，被告既均聲請限定繼承，自應由被告以吳游月嬌所留遺產範圍
    內，就該筆債務負連帶返還之責，今原告以九十年六月八日之準備書狀對於被告
    為返還系爭借款之催告，自送達被告最遲之日（即九十年六月二十七日）起，至
    同年七月二十七日已滿一個月，參照上開判例意旨，被告即應負返還借用物之義
    務，從而，原告訴請被告連帶給付四十四萬元，及自九十年六月八日準備書狀送
    達被告最後之日起，滿一個月之翌日（即九十年七月二十八日）起，至清償日止
    ，按週年利率計算之法定遲延利息，洵屬有據，應予准許。超過此範圍之請求，
    即屬無據，應予駁回。
四、兩造陳明願供擔保，請准宣告假執行及免為假執行，經核原告勝訴部分並無不合
    ，爰分別酌定相當之擔保金額宣告之；原告其餘假執行之聲請，因訴之駁回而失
    所依據，不應准許。
五、本件判決之基礎已臻明確，兩造其餘攻擊防禦方法及主張舉證，經斟酌後，認於
    判決結果不生影響，無一一論述之必要，附此敘明。
六、據上論結，本件原告之訴為一部有理由，一部無理由，依民事訴訟法第七十九條
    但書、第八十五條第二項、第三百九十條第二項、第三百九十二條，判決如主文
    。
中      華      民      國    九十      年      九      月      十      日
                                臺灣士林地方法院民事第三庭
~B法      官  蔡文育
右為正本係照原本作成。
如對本判決上訴須於判決送達後廿日內向本院提出上訴狀。
中      華      民      國    九十      年      九      月    十二      日
~B法院書記官  黃瑞華


司法院資訊處製作；財團法人民間司法改革基金會備份。
